臺灣高等法院民事判決　　　　　　 100年度保險上易字第17號
上　訴　人　蘇茂相
上　訴　人　中國人壽保險股份有限公司
法定代理人　王銘陽
訴訟代理人　陳怡儒
　　　　　　鄭盈君
　　　　　　蘇維國
　　　　　　黃柏堯
上列當事人間請求給付保險金事件，兩造對於中華民國99年12月
31日臺灣桃園地方法院99年度保險字第28號第一審判決，各自提
起上訴，經本院於100年9月13日言詞辯論終結，判決如下：
    主      文
兩造上訴均駁回。
第二審訴訟費用由兩造各自負擔。
    事實及理由
一、蘇茂相起訴主張：伊原為訴外人台灣電力股份有限公司（下
    稱台電公司）員工，於民國88年1月4日經由台灣電力工會向
    保誠人壽股份有限公司（下稱保誠人壽）投保3A00000000號
    團體保險契約，並附加團體住院保險（乙型）（下稱系爭保
    險契約），伊自93年12月3日起至98年4月4日系爭保險契約
    終止日前1日止，因「慢性尿毒症」到財團法人天主教聖保
    祿修女會醫院（下稱聖保祿醫院）定期接受「血液透析治療
    」每週3次，每次治療均超過6小時，符合系爭保險契約於96
    年4月4日批註條款住院一日之約定，保誠人壽應給付伊自96
    年4月4日起至98年4月3日止血液透析治療之住院保險金共計
    新臺幣(下同)30萬9,600元。又保誠人壽公司之業務已移轉
    由中國人壽保險股份有限公司(下稱中國人壽)承受，爰依保
    險契約關係，求為命中國人壽應給付上開保險金之判決。
二、中國人壽則以：蘇茂相每次治療血液透析治療之時間，並無
    持續6小時以上，不符合請領住院保險金之約定。縱認蘇茂
    相之主張可信，其自93年12月3日起至98年4月3日止，每週
    做血液透析療程3次，每次間隔最多不超過3日，依系爭保險
    契約第2條第11項約定，未超過90日，應視為同一次住院，
    再依系爭保險契約第7條約定，僅得請領60日住院給付，每
    日2,080元，得請求之金額僅為12萬4,800元。又台灣電力工
    會自87年起向保誠人壽投保系爭保險契約，屬1年期之定期
    保險，每次續約保誠人壽即重新製作保單及批註條款交台灣
    電力工會，台灣電力工會應告知被保險人，本件96年4月4日
    保單批註條款生效時，蘇茂相即得請求，其遲至99年6月29
    日始提起本件訴訟，超過2年部分已罹消滅時效，伊得拒絕
    給付等語，資為抗辯。
三、原審判決中國人壽應給付蘇茂相12萬4,800元，而駁回蘇茂
    相其餘之訴。兩造各自就其等敗訴部分提起上訴，蘇茂相上
    訴及答辯聲明：(一)原判決關於駁回其後開第2項之訴部分廢
    棄。(二)中國人壽應再給付18萬4,800元。(三)中國人壽之上訴
    駁回。中國人壽之上訴及答辯聲明：(一)原判決不利於中國人
    壽之部分廢棄。(二)上開廢棄部分，蘇茂相在第一審之訴駁回
    。(三)蘇茂相之上訴駁回。
四、兩造不爭執之事實：
  (一)蘇茂相原任職於台電公司，於88年1月4日經由台灣電力工會
    參加系爭保險契約，保險人為保誠人壽，嗣由中國人壽承接
    保誠人壽保險業務。
  (二)蘇茂相於93年12月1日自台電公司退休後，繼續投保系爭保
    險契約至98年4月4日終止。
  (三)系爭保險契約於96年4月4日新增批註條款第3條第1款約定：
    「被保險人於本契約有效期間內，因疾病或意外傷害事故，
    經醫師診斷必須於醫院持續治療六小時(含)以上者，本公司
    視同住院就其費用給付各項保險金。」
  (四)蘇茂相就系爭保險契約投保二個單位住院醫療險，該二單位
    計算之住院保險金，於96年4月4日至97年4月3日間，每日為
    3,080元，自97年4月4日起則為2,080元。
五、蘇茂相主張中國人壽應給付96年4月4日起至98年4月3日止之
    住院保險金30萬9,600元，為中國人壽所否認，並以前開情
    詞置辯，是本件之爭點厥為：(一)蘇茂相為血液透析治療，是
    否符合系爭保險契約住院給付之約定？(二)蘇茂相之請求權是
    否已罹於消滅時效？茲論述如下：
  (一)蘇茂相為血液透析治療，是否符合系爭保險契約住院給付之
    約定？
  1.按系爭保險契約第2條第11項約定：「本契約所稱『每次住
    院期間』係指被保險人因同一傷害或疾病及其因此產生之其
    他併發症必須住院治療，自住院日起至出院日止之期間；但
    如住院兩次以上而其每次出院至下次住院之間隔時間未超過
    九十日，視為同一次住院。」(原審卷第25頁、本院卷第41
    頁)，又於96年4月4日新增批註條款第3條第1款約定：「被
    保險人於本契約有效期間內，因疾病或意外傷害事故，經醫
    師診斷必須於醫院持續治療達六小時(含)以上者，本公司視
    同住院就其費用給付各項保險金。」(本院卷第33頁反面)，
    有系爭保險契約及批註條款在卷可稽，是本件蘇茂相得否請
    求住院給付，當視其入院為血液透析治療，是否符合上開批
    註條款之約定。
  2.蘇茂相主張其因慢性尿毒症，自93年12月3日起至聖保祿醫
    院定期接受血液透析治療，每週3次，每次治療均超過6小時
    等語，業據其提出該醫院診斷證明書及其附件在卷可查(原
    審桃簡調字卷第42-52頁)。觀諸該診斷證明書醫囑欄載：「
    自93.12.3開始於本院定期血液透析每週三次治療；透析前
    準備、透析治療及透析後處置，前後約6小時。請參閱血液
    透析時間表附件(以下空白)。」再觀諸其附件「透析儀器開
    始時間」至「透析儀器結束時間」均為4小時，而其「到院
    治療至離院」欄則載：「病患從到院後等待透析前管路的準
    備、透析治療間不適的照護及透析後管傷口的止血；血壓
    的穩定至安全的離開醫院前後約六小時以上。」又經原審函
    詢上開醫院，上開醫院函稱：「血液透析療程平均每次治療
    時間為四小時，但若加上透析前準備及透析後處置，則時間
    有可能約需6小時；至於病患何時到院等候及治療後何時回
    家，因無紀錄，故無從得知；一般而言，治療前準備及治療
    後止血，因個人"當時狀況"而異。」有該院99年10月25日桃
    聖業字第0990000245號函在卷可憑(原審保險字卷第17頁)，
    可知血液透析治療之治療時間，並非僅於血液透析儀器之運
    轉時間，尚包括治療前之準備，病患於治療中不適症狀之處
    理，及治療後止血、病患身體狀況是否適合離院等，則蘇茂
    相主張其因血液透析治療入院療程每次超過6小時，符合系
    爭保險契約批註條款第3條第1款之約定等語，尚屬可採。
  3.中國人壽雖辯稱：蘇茂相至聖保祿醫院治療之療程每次並未
    逾6小時云云，並提出保險事業發展中心保險申訴調處委員
    會調處結果報告書為證(本院卷第50-51頁)。惟觀諸該報告
    書固載有：「……按一般常規血液透析時間約4小時，若包
    含插針、儀器使用及管止血最多不會超過4個半小時，臨
    床上只有少數病人，在偶發的情況下，在洗腎的過程中會發
    生血壓降低或休克，或前次透析效果不好，此時才會有耗費
    較長的時間觀察病人的情況，並等其恢復穩定，若非此情形
    ，超過6小時，尚非一般常態；按當時提供之血液透析時間
    表觀之，被保險人每次透析及前後照護時間都超過6小時，
    尚非合理。」(本院卷第51頁)，然此為保險申訴調處委員會
    依兩造之陳述及檢附之證據，就調處經過所出具之報告，屬
    私文書，僅具形式上之證據力，更須其內容與待證事實有關
    ，且屬可信者，始有實質上之證據力（最高法院22年上字字
    第2536號判例參照)。查該委員會並非對蘇茂相診治之醫療
    院所，其所出具之意見，無實質上之證據力，並不足以推翻
    前開聖保祿醫院出具之診斷證明，中國人壽上開所辯，並不
    足取。中國人壽又辯稱依聖保祿醫院致原審函文可知一般血
    液透析療程平均為4小時，此為社會常態，另由該函文及該
    院出具診斷證明書之醫師鄭振廷所提出之書狀，亦可知該醫
    院及醫師均無法證明或確認蘇茂相每次療程均超過6小時以
    上云云。惟查，前開聖保祿醫院函復原審之函文（原審保險
    字卷第17頁)及鄭振廷醫師於本院審理中所提出之書狀(本院
    卷第66頁)，固稱血液透析療程平均每次時間為4小時，蘇茂
    相何時到院等候治療及治療後何時回家，並無紀錄云云。然
    上開函文亦稱加上透析前準備及透析後處置，則時間可能約
    需6小時等語，該部分顯係就該醫院一般醫療情況所見而為
    說明，且於蘇茂相之診斷證明書上為相同之記載，可知蘇茂
    相之療程亦有此相同之情況，自不得以上開函文及醫師提出
    之書狀載有血液透析療程平均為4小時及無蘇茂相至院及離
    院時間之紀錄，而謂蘇茂相之療程不足6小時，中國人壽上
    開所辯，同無足取。
  (二)蘇茂相之請求權是否已逾消滅時效？
  1.按由保險契約所生之權利，自得為請求之日起，經過二年不
    行使而消滅；危險發生後，利害關係人能證明其非因疏忽而
    不知情者，自其知情之日起算，保險法第65條本文及第2款
    定有明文。次按消滅時效自請求權可行使時起算，民法第12
    8條亦有明文。所謂請求權可行使時，係指行使請求權在法
    律上無障礙時而言，請求權人因疾病或其他事實上障礙，不
    能行使請求權者，時效之進行不因此而受影響，而權利人主
    觀上不知已可行使權利，為事實上之障礙，非屬法律障礙，
    與請求權人主觀上何時知悉其可行使無關（最高法院63年度
    台上字第1885號判例、96年度台上字第2326號判決、99年度
    台上字第1335號判決參照)。
  2.本件系爭保險契約係於96年4月4日新增批註條款留院治療6
    小時以上者，視同住院，被保險人或受益人得請領保險金，
    則蘇茂相自該日以後即得請領住院之保險金，客觀上亦無何
    不得行使之情事，其遲至99年6月29日始提起本件訴訟請求
    保險金，按諸前開說明，其於97年6月29日前部分之保險金
    請求權，已罹於消滅時效，中國人壽就上開罹於消滅時效部
    分，拒絕給付，即屬有據。蘇茂相雖主張其於98年7月9日收
    到台灣電力工會不再續保通知時，始知有上開批註條款得請
    領保險金云云。惟蘇茂相於98年1月28日已因本件保險給付
    爭議，向桃園縣政府申訴，有桃園縣政府99年2月4日府法消
    字第0990049495號函在卷可憑(原審保險調字卷第35頁)，可
    知其最遲於98年1月28日即已知得請領住院保險金，足見其
    上開主張不實，並不足採。況縱認其上開所陳屬實，本件保
    險人中國人壽已將保單批註條款交付要保人台灣電力工會，
    為蘇茂相所不爭執，且該工會於保單批註條款上亦蓋有工會
    及負責人印章，該工會顯已知悉，而保險契約之當事人為要
    保人及保險人，被保險人並非保險契約之當事人，保險人並
    無將保險契約交付被保險人之義務，被保險人僅得向保險人
    請求保險契約之謄本（保險法第44條第2項)，本件蘇茂相未
    向保誠人壽請求交付保險契約謄本或向台灣電力工會請求交
    付保險契約文件，即屬可歸責於其之事由，蘇茂相主張保誠
    人壽有義務通知云云，並以台灣電力工會通知其不續保之函
    文（本院卷第31頁)為證，惟該函文係台灣電力工會所發，
    並非保誠人壽或中國人壽所為，並不足以證明保誠人壽有通
    知之義務，是揆諸前開說明，蘇茂相主觀上不知保單批註條
    款得請求保險金，亦屬事實上之障礙，並非法律上之障礙，
    自非得認其請求權不能行使，其上開主張，亦非足取。
  (三)本件依聖保祿醫院前開函復原審函文(原審保險字卷第17-18
    頁)，可知蘇茂相自97年6月29日起至98年4月3日止，共至該
    醫院進行血液透析治療116次(原審保險字卷第18頁)，惟其
    每週治療3次，為兩造所不爭執，業如前述，依系爭保險契
    約第2條第11項約定，其間隔未逾90日，應視為同一次住院
    ，又依同契約第7條約定，每次住院期間給付日數最高以60
    日為限，是本件蘇茂相得請求之住院給付日數即為60日，而
    其投保二單位之住院給付每日為2,080元，亦為兩造所不爭
    執。從而，本件蘇茂相所得請求之保險金為12萬4,800元(60
    X2,080=124,800元)，逾此部分之請求，即非有據。
六、綜上所述，蘇茂相依保險契約之法律關係，請求中國人壽給
    付12萬4,800元範圍內為有理由，逾此部分之請求，為無所
    據，不應准許。原審就上開應予准許部分，判命中國人壽給
    付，而駁回蘇茂相其餘請求，核無不合。蘇茂相、中國人壽
    分別就其敗訴部分，提起上訴，指摘原判決不當，求予廢棄
    改判，均為無理由，應予駁回。
七、本件事證已明，兩造其餘攻擊防禦方法及未經援用之證據，
    經審酌後，認均與前開結論不生影響，爰不予一一論述，併
    此敘明。
八、據上論結，本件兩造之上訴，均為無理由，依民事訴訟法第
    449條第1項、第78條，判決如主文。
中    華    民    國   100    年    9     月    27    日
                    民事第六庭
                        審判長法  官  黃國忠
                              法  官  周美雲
                              法  官  劉坤典
正本係照原本作成。
不得上訴。
中    華    民    國   100    年    9     月    27    日
                              書記官  劉育妃